【裁判字號】    98,訴,263
【裁判日期】    980817
【裁判案由】    違反槍砲彈藥刀械管制條例
【裁判全文】
臺灣宜蘭地方法院刑事判決               98年度訴字第263號
公  訴  人  臺灣宜蘭地方法院檢察署檢察官
被      告  甲○○
指定辯護人  本院公設辯護人  乙○○
上列被告因違反槍砲彈藥刀械管制條例案件，經檢察官提起公訴
（98年度偵字第1838號），本院判決如下：
    主  文
甲○○無罪。
    理  由
一、公訴意旨略以：被告甲○○於民國98年1月間某日，在位於
    宜蘭縣大同鄉南山村之不詳處所，拾獲具有殺傷力之土造長
    槍1支（槍枝管制編號0000000000號），而未經許可持有該
    土造長槍1支。嗣於98年4月16日凌晨0時15分許，在宜蘭縣
    大同鄉臺7甲線34.5公里處，持該土造長槍1支射擊赤面鼯鼠
    時為警查獲，因認被告涉犯槍砲彈藥刀械管制條例第8條第
    4項之未經許可持有具殺傷力槍枝罪嫌。
二、檢察官起訴被告涉犯上開罪嫌，無非以扣案土造長槍1把、
    內政部警政署刑事警察局槍彈鑑定書、證人林凱祥、張一帆
    之證述等資為論據。訊據被告堅詞否認有何違反槍砲彈藥刀
    械管制條例之犯行，辯稱：伊是原住民，本件之槍枝係伊工
    作之餘打獵所用，打獵係原住民之生活習慣等語。
三、按原住民未經許可持有自製之獵槍，供作生活工具之用者，
    處新臺幣2,000元以上20,000元以下罰鍰，槍砲彈藥刀械管
    制條例有關刑罰之規定，不適用之，槍砲彈藥刀械管制條例
    第20條第1項定有明文。且查，我國槍砲彈藥刀械管制條例
    於72年6月27日制定公布以來，迄至86年11月24日前，雖已
    意識到原住民之生活文化異於一般社會主流，而有就「專供
    生活習慣特殊國民之生活工具」另訂管理辦法之授權，然對
    違反規定之「生活習慣特殊國民」仍施以刑罰制裁。嗣於86
    年11月24修正公布槍砲彈藥刀械管制條例，其中增列第20條
    ：「原住民未經許可，製造、運輸、陳列或持有自製之獵槍
    ，供作生活工具之用者，減輕或免除其刑，並不適用前條之
    規定（指第19條有關強制工作部分）」之規定，其修法意旨
    為：「基於原住民所自製之獵槍係屬傳統習慣專供獵捕維生
    之生活工具，且其結構、性能及殺傷力，均遠不及制式獵槍
    ，為恐原住民偶一不慎，即蹈法以第八條相加，實嫌過苛，
    爰增訂得減輕或免除其刑規定，並得排除本條例強制工作之
    適用」（立法院公報第86卷第43期第226-227頁），依此說
    明可知，立法者所著眼者除原住民傳統習慣之維護外，原住
    民自製獵槍之殺傷力不及於制式獵槍亦為修法放寬之關鍵之
    一，至於槍枝之擊發方式則非考慮之重點。此次修法雖已較
    修法前寬鬆，然意義上仍是將原住民持有槍枝之傳統評價為
    犯罪行為。直至90年11月14日修正公布後之槍砲彈藥刀械管
    制條例第20條第1項規定：「原住民未經許可，製造、運輸
    或持有自製之獵槍或漁民未經許可，製造、運輸或持有自製
    之漁槍，供作生活工具之用者，處新臺幣二萬元以下罰鍰，
    本條例有關刑罰之規定，不適用之。」始對原住民使用獵槍
    之行為予以除罪化，其修法意旨在於：「一、屬於供作生活
    上及文化上工具之用，而無據為犯罪工具的意圖。二、未經
    許可者應循本條文第三項授權命令的行政罰及其行政程序予
    以補正即可。三、以落實憲法增修條文及符合本條例多元文
    化主義的政策目標與規範意旨。」（立法院公報第90卷第53
    期第360頁）、「原住民使用獵槍有其生活上之需要，以法
    律制裁持有生活必需品之行為，是對原住民人權之嚴重傷害
    ，況且，這也是原住民文化傳承生活方式重要之一環．．．
    這次修正將原住民基於生活需要而持有獵槍之行為除罪化，
    原住民持有獵槍者只要登記即可合法，而未經登記者則以行
    政罰加以處罰，這不但符合行政程序法之規定，也保障了原
    住民基本之生活權益。」（立法院公報第90卷第53期第367
    頁）
四、經查，被告自98年1月間起持有上開槍枝之事實，業據被告
    坦承不諱。其所持有之土造長槍1把經送鑑定結果，認係由
    具擊發機構之木質槍身及土造金屬槍管組合而成，擊發功能
    正常，可供擊發口徑0.27吋建築工業用彈（作為發射動力）
    ，用以發射彈丸使用，認具殺傷力，有內政部警政署刑事警
    察局98年5月1日刑鑑字第0980055861號槍彈鑑定書在卷可稽
    ，是被告未經許可，持有可發射金屬具有殺傷力槍枝等情，
    固堪認定。
五、惟查，被告係泰雅族山地原住民，有戶籍謄本在卷可參。又
    扣案槍枝1把係屬土造長槍，以木質槍身及土造金屬槍管組
    合而成，已如前述。而觀諸卷附照片所示，扣案土造長槍之
    外型簡單、結構簡單、材質亦屬粗糙，甚至有氧化、鏽蝕之
    情形，而被告自承裝填子彈之方式係將鋼珠用鐵絲（通槍條
    ）從槍管口塞進去，再拉柄、裝底火，再扣板機射擊等情，
    是該槍枝應堪認係原住民簡易自製之槍枝無訛。又被告於本
    院審理中陳稱：該槍是用來打獵的等語，核與山地原住民族
    捕獵之風俗習慣與社會普遍之認知相符，足認被告持有槍枝
    確係供日常狩獵所用。再者，被告於本院審理時陳稱：伊平
    常在菜畦做臨時工，農餘就去打獵捕捉非保育類動物供己食
    用等語，是被告持有槍枝用以狩獵確有助其日常生活之維繫
    。被告雖未經許可持有上開槍枝，惟揆諸上開說明，被告之
    行為符合槍砲彈藥刀械管制條例第20條之規定，僅有行政罰
    ，而無刑罰之適用。公訴人認被告涉有違反槍砲彈藥刀械管
    制條例第8條第4項之罪嫌，尚有誤會，本件應為無罪之諭知
    。
據上論斷，應依刑事訴訟法第301條第1項判決如主文。
本案經檢察官張立言到庭執行職務
中    華    民    國    98    年    8     月    17    日
                  刑事第二庭   審判長法  官  黃永勝
                                     法  官  鄭貽馨
                                     法  官  謝佩玲
以上正本證明與原本無異。
如不服本判決應於收受送達後十日內向本院提出上訴書狀，並應
敘述具體理由；其未敘述上述理由者，應於上訴期間屆滿後二十
日內向本院補提理由書(均須按他造當事人之人數附繕本)「切勿
逕送上級法院」。
                                     書記官  李玉雲
中    華    民    國    98    年    8     月    17    日


司法院資訊處製作；財團法人民間司法改革基金會備份。
